臺灣高等法院花蓮分院民事判決　　　　　93年度家上字第14號
上　訴　人　戊○○○
訴訟代理人　吳漢成律師
被 上訴 人　己○○
訴訟代理人　乙○○
訴訟代理人　蕭芳芳律師
當事人間請求離婚事件，上訴人對於中華民國93年06月09日92臺
灣臺東地方法院92年度婚字第193號第一審判決提起上訴，本院
於94年8月30日言詞辯論終結，判決如下：
    主  文
上訴駁回。
第二審訴訟費用由上訴人負擔。
    事實及理由
一、按離婚及同居之訴，得合併提起，或於第一審或第二審言詞
    辯論終結前，為訴之變更、追加或提起反訴，民事訴訟法第
    572條第1項定有明文。本件被上訴人原起訴請求准伊與上訴
    人離婚，於調解程序時變更聲明為請求上訴人履行同居義務
    ，嗣又於言詞辯論期日變更為請求離婚，依前開規定，尚無
    不合，應予准許，合先說明。
二、被上訴人起訴主張：上訴人為越南社會主義共和國人民（94
    年01月25日歸化為我國國籍），兩造於民國 (下同)85 年12
    月23日結婚，婚後夫妻感情初尚融洽，但近年來上訴人對被
    上訴人日漸冷淡，同床共眠時，以棉被相隔，不願與被上訴
    人履行夫妻義務，甚至向被上訴人表明伊來台灣是要賺錢寄
    回越南娘家，並不是真正愛被上訴人；被上訴人母親每月均
    給付上訴人零用錢新台幣（下同）數千元不等，且曾經資助
    上訴人越南娘家美金五千元，然上訴人仍嫌不足，執意出外
    工作，對家務僅潦草從事，經被上訴人母親勸說，仍置之不
    理；上訴人於92年02月06日離家出走，經被上訴人及家人四
    處尋找並登報未獲，直至同年07月01日被上訴人始發現上訴
    人在外工作，經會同警員查獲，上訴人表示不可能回家，甫
    出派出所即轉身離去，其後被上訴人又於同年08月27日得知
    上訴人所在，然上訴人仍不願返家與被上訴人履行同居義務
    ，由此可知上訴人與被上訴人結婚之動機僅是為了來台賺取
    金錢，並非基於對被上訴人之情感，兩造間婚姻關係已有重
    大事由無法繼續維持；此外，上訴人雖於本件訴訟中表示願
    意回家與被上訴人共營夫妻生活，惟此僅為上訴人對被上訴
    人虛與委蛇以達成取得在台灣長期居留之手段，根本無意維
    持婚姻，為此本於民法第1052條第1項第2項之規定，請求准
    被上訴人與上訴人離婚，原審為被上訴人勝訴判決，被上訴
    人於本院為駁回上訴之聲明。
三、上訴人則以：上訴人因恐被上訴人癲癇病發時手亂揮會打到
    上訴人，所以於睡眠時以枕頭將被上訴人隔開，並不是不願
    與被上訴人履行夫妻義務；另係因與被上訴人感情不好，且
    被上訴人母親對上訴人做家事過於挑剔，不願讓上訴人出外
    工作，甚至誣指上訴人竊取金錢，上訴人不得已才離家，且
    上訴人已於本件訴訟中表明願意與被上訴人同居之意，並於
    93年03月10日、11日由友人陪同返回原告家，但為被上訴人
    母親所拒，此外被上訴人於本件調解程序中陳稱願意接受上
    訴人，上訴人也表示願意回家，可見兩造間並無不能維持婚
    姻之重大事由，實係被上訴人母親介入兩造之婚姻，強逼上
    訴人與被上訴人離婚等語，資為抗辯，而聲明廢棄原判決，
    駁回被上訴人在原審之訴。
四、按有難以維持婚姻之重大事由者，夫妻之一方得請求離婚，
    但其事由應由夫妻之一方負責者，僅他方得請求離婚，民法
    第1052條第２項定有明文。次按婚姻是否難以維持，應斟酌
    破壞夫妻共同生活之具體情事，是否客觀上達於動搖夫妻之
    共同生活，而喪失維持婚姻之意欲為斷，非以一方主觀之意
    識為依歸。換言之，婚姻之意義，在於夫妻間得共同生活，
    互相扶持，以履行彼此間對婚姻之承諾，如雙方無繼續履行
    共同生活之意願，客觀上亦無回復共同生活之可能，則兩造
    間之婚姻已無任何實質之意義，與前開條文所指（有難以維
    持婚姻之重大事由）相當，而得由夫妻之一方訴請離婚。故
    婚姻如有難以維持之重大事由，於夫妻雙方就該事由均須負
    責時，應比較雙方之有責程度，僅責任較輕之一方得向責任
    較重之他方請求離婚，如雙方之有責程度相同，則雙方均得
    請求離婚，以符公平，且符合該項規定之立法目的（最高法
    院89度台上字第1585號、第1719號、90年度台上字第804號
    、第1639號判決意旨參照）。
五、經查：
（一）被上訴人主張：兩造同床共眠時，上訴人以棉被將被上訴
      人隔開；被上訴人母親每月均給付上訴人零用錢數千元不
      等，並資助上訴人越南娘家，上訴人仍執意出外工作賺錢
      ；上訴人於92年02月06日離家出走，經被上訴人多次尋獲
      ，上訴人均表示不願回家等情，核與證人即里長丁○○證
      數情形相符（見本院93年11月16日筆錄），且為上訴人所
      是認，並陳稱：伊與被上訴人結婚之目的就是要來台灣工
      作，因為被上訴人母親不讓伊出去工作，所以不願意回去
      與被上訴人同住，且因為伊喜歡買東西，每月要一萬元零
      用錢才夠用，如果被上訴人每月給伊一萬元，伊就願意回
      去等語（見原審卷53至56頁），另有警告逃妻登報資料2
      份附卷可憑，被上訴人之主張堪信為真正。
（二）上訴人雖辯稱：伊係因怕被上訴人癲癇病發，會被被上訴
      人打到，所以才於睡覺時將被上訴人隔開；另因被上訴人
      母親對伊做家事過於挑剔，並誣指伊偷竊金錢，伊不得已
      才離家云云，然衡諸夫妻間親愛互諒之常情，如有一方患
      有病痛，另一方費心照顧保護唯恐不及，焉有事先劃清界
      線以明哲保身，甚至有意於配偶病發時作壁上觀之理，況
      被上訴人癲癇病發，應屬偶然事件，上訴人卻長期拒被上
      訴人於千里之外，不願與被上訴人接觸，其原因自不如上
      訴人所辯稱之如此單純；次查上訴人就被上訴人母親所提
      之家事要求如何無理，並未舉證以實其說，且自承伊每天
      只要煮飯、掃地、洗碗及拖地，做到晚上吃完飯就可以休
      息等語（見上開筆錄），足見上訴人之家事負擔並非沈重
      ，至於被上訴人母親就家事之品質有所要求及指導，若無
      證據證明被上訴人母親確有無理挑剔或刻薄對待之情形，
      亦屬婆媳間相處之常態，上訴人自不得以此作為離家不歸
      之正當理由；另就被上訴人母親誣指上訴人偷竊金錢一事
      ，為被上訴人母親所否認，且依被上訴人陳述：伊遺失金
      錢時，母親曾稱有可能是上訴人所取用等語，被上訴人母
      親並未指稱上訴人取用金錢之行為係屬偷竊，上訴人復未
      舉證證明被上訴人母親有何誣指其犯罪之事實，上訴人此
      部分抗辯亦難認有據。
（三）綜上所述，上訴人長期不願與被上訴人接觸，堅持劃清界
      線，足見上訴人對被上訴人情感已然淡薄，甚或已生厭惡
      之心，又上訴人明知被上訴人對伊疼惜有加（見上開筆錄
      ），被上訴人之母也愛屋及烏對伊並無虧待，竟僅因兩造
      之婚姻已無法滿足其物質及金錢需求，不告而別達數月之
      久，多次拒絕被上訴人及其母親之返家請求，並迭於原審
      調解及準備程序中宣稱必須讓伊出外工作賺錢或每月給付
      一萬元零用金才願意返家與被上訴人同居，顯然金錢之價
      值已凌駕兩造間之夫妻情感，上訴人已無意與被上訴人相
      互扶持、經營共同生活；至上訴人於本件訴訟程序進行中
      ，數度於言詞辯論期日表示願意無條件返家與被上訴人同
      居，且曾在友人陪伴下返回，惟為被上訴人母親所阻而未
      能返家，此經證人甲○○、丙○○證述明確（見本院93年
      11月16日筆錄），與其先前之態度大相逕庭，姑不論上訴
      人此行動之動機為何？然衡諸上訴人離家至今，兩造裂痕
      已深，而上訴人之價值觀又非一朝一夕所能改變，實難以
      上訴人此舉認定兩造婚姻之破綻得以彌補。此外，被上訴
      人自承與上訴人結婚係以傳宗接代為目的，上訴人亦不諱
      言其係以幫助家中經濟為念，兩造於婚前並無足夠時間交
      往相處，對彼此不甚瞭解，婚姻之情感基礎並非穩固，婚
      後又因文化背景不同，語言溝通困難，個性、理念之衝突
      在所難免，日積月累之結果，婚姻之維繫原本極為困難；
      又因被上訴人罹患腦膜炎、腦積水，屬輕度智障，有診斷
      書及殘障手冊在卷可稽，而據本院於開庭時之觀察，被上
      訴人雖有基本之陳述能力，生活堪可自理，但對於婚姻之
      本質及目的，並無深刻理解，僅以上訴人回家與否、是否
      能陪同其出外遊玩認定婚姻之內涵，欠缺共同經營生活之
      概念，更遑論與上訴人協調溝通、化解衝突之能力，此對
      兩造之婚姻關係亦有不利；復因被上訴人之母親護子心切
      ，且習於主導被上訴人之生活，對於兩造婚姻介入甚深，
      雖對上訴人能提供良好之物質環境，但對於上訴人之心理
      需求則有欠瞭解，雙方堅持己見之下，婆媳關係日趨惡化
      ，被上訴人又無力扮演潤滑之角色，兩造之婚姻關係更如
      雪上加霜。
（四）兩造間婚姻因有上開重大事由，導致雙方喪失共同生活之
      意欲而難以維持，已如前述，衡諸兩造結婚時對於婚姻基
      礎薄弱，維繫不易，且兩造間智識能力有所差距，日後溝
      通將極為困難等情均了然於胸，此部分事由兩造均有可歸
      責之處，然上訴人面對兩造婚姻之困境，不思與被上訴人
      及婆婆溝通協調，共謀雙贏之道，竟選擇離家不歸，不顧
      與被上訴人之夫妻情分，則堪認上訴人應就此事由負較大
      責任，揆諸上開說明，被上訴人自有權利請求與上訴人離
      婚。從而，被上訴人本於民法第1052條第 2項之規定請求
      准伊與上訴人離婚，為有理由，應於准許。原審為被上訴
      人勝訴之判決，於法並無不合，上訴意旨指摘原判決不當
      ，求予廢棄改判，為無理由，應予駁回。
六、本件事證已臻明確，兩造其餘之攻擊、防禦方法，核與判決
    結果不生影響，爰毋庸一一論駁，併此敘明。
七、據上論結，本件上訴為無理由，依民事訴訟法第449條第1項
    、第78條，判決如主文。
中　　華　　民　　國　　94　　年　　9 　　月　　13　　日
                        審判長法  官  吳鴻章
                              法  官  林慶煙
                              法  官  蔡勝雄
以上正本係照原本作成。
如不服本判決，應於收受送達後20日內向本院提出上訴書狀，其
未表明上訴理由者，應於提出上訴後20日內向本院補提理由書狀
（均須按他造當事人之人數附繕本）上訴時應提出委任律師或具
有律師資格之人之委任狀；委任有律師資格者，另應附具律師及
格證書及釋明委任人與受任人有民事訴訟法第466條之1第1項但
書或第2項（詳附註）所定關係之釋明文書影本。
　　　　　　　　　　　　　    書記官　陳有信
中　　華　　民　　國　　94　　年　　9 　　月　　13　　日
附註：
民事訴訟法第466條之1（第1項、第2項）：
對於第2審判決上訴，上訴人應委任律師為訴訟代理人。但上訴
人或其法定代理人具有律師資格者，不在此限。
上訴人之配偶、三親等內之血親、二親等內之姻親，或上訴人為
人、中央或地方機關時，其所屬專任人員具有律師資格並經法院
認為適當者，亦得為第三審訴訟代理人。
